【裁判字號】    89,再,93
【裁判日期】    891226
【裁判案由】    損害賠償
【裁判全文】
台灣高等法院民事判決  八十九年度再字第九十三號
    再審原告    升順交通股份有限公司
                              .
    法定代理人  楊美鳳        .
    訴訟代理人  楊進忠        .
                              .
                許盟志律師
    再審原告    乙○○        .
    再審被告    甲○○                住台北市○○路○段七二七號四樓
    兼訴訟代理人丙○○                住台北縣汐止鎮○○街二巷十四號六樓
右當事人間請求損害賠償事件，再審原告對於中華民國八十九年八月八日本院八十八
年度上字第一五八七號確定判決提起再審，本院判決如左：
    主      文
再審之訴駁回。
再審訴訟費用由再審原告連帶負擔。
    事      實
甲、再審原告方面：
一、聲明：
  (一)本院八十八年度上字第一五八七號確定判決廢棄。
  (二)再審被告之上訴駁回。
二、陳述：
  (一)再審被告於前程序第一審係依民法第一百九十二條第一項、第一百九十四條之規
    定，分別訴請再審原告給付殯葬費及慰撫金。惟於前程序第二審上訴，始行另依
    民法第一百九十二條、第一百九十六條之規定訴請再審原告給付扶養費、賠償因
    物毀損所減少之價額，再審被告依據之民法條文既有不同，其訴訟標的自非同一
    。又侵權行為之法律關係非即訴訟標的即請求權基礎本身，前程序第二審以再審
    被告訴請給付扶養費亦係基於侵權行為之法律關係，認其訴訟標的之法律關係並
    未變更，顯將訴訟標的即請求權基礎與訴訟標的之法律關係混為一談，自有未當
    。再審被告於前程序第二審上訴者既屬訴之追加，且經再審原告表示不同意，前
    審應駁回再審被告追加之訴，前審竟以此僅為擴張訴之聲明，其適用法規顯有錯
    誤。
  (二)再審被告丙○○、甲○○分別擔任正鐵快遞行之總經理及國小教師，月薪分別為
    新台幣（下同）五萬元及六萬九千八百七十元，依一般社會經驗渠等均屬可以自
    己財產維持生活，無受扶養之權利。且再審被告均值壯年，以其收入水準迄其退
    休至少尚有十年，其間之收入必足夠其退休生活所需，況再審被告甲○○為公務
    員，退休時尚有退休金可領，再審被告丙○○雖主張其已離職，姑不論離職真偽
    ，縱使為真，其亦可另覓工作，自其離職觀之，足窺渠生活無慮。原審以再審被
    告於退休年齡屆至後即有不能維持生活情事，認可請求扶養費之損害，違背民法
    第一千一百一十七條及最高法院六十二年七月十六日民刑庭會議決議。
  (三)再審被告於前程序第二審主張之機車修理費雖經再審原告升順交通股份有限公司
    （下稱升順公司）認諾，惟經再審原告乙○○否認，依民事訴訟法第五十六條第
    一項第一款規定，再審原告升順公司認諾之效力不及再審原告乙○○，前程序第
    二審命再審原告就機車修理費部分負連帶賠償之責，適用法規顯有錯誤。
  (四)系爭ＡＰＰ－五八九號機車所有權屬被害人黃子玲，再審被告既非所有權人，其
    依民法第一百九十六條訴請賠償自無理由，前程序第二審未察驟予判決，適用法
    規顯有錯誤。
乙、再審被告方面：
    再審被告甲○○、丙○○均未於言詞辯論到場，據其所提書狀及丙○○以前到場
    之聲明、陳述略以：
一、聲明：再審之訴駁回。
二、陳述：
    再審被告於前程序第一審起訴時，係主張再審原告因業務過失致死致侵害再審被
    告之權利，即依侵權行為之法律關係主張再審原告應負連帶賠償，其訴訟標的為
    侵權行為之法律關係，前程序第一審為再審被告一部有理由，一部無理由之判決
    後，再審被告上訴亦係依據侵權行為之法律關係主張再審原告應負連帶賠償責任
    ，其訴訟標的之法律關係並無變更或追加。上訴聲明雖有減縮，亦與訴之變更或
    追加無關。且民法第一百九十二條、第一百九十四條及第一百九十六條規定均為
    侵權行為法律關係中被害人得向加害人請求賠償之範圍，再審被告於前程序第一
    審之訴訟程序中，由於陳述不夠清楚致有漏列，但於前程序第二審程序中，於不
    變更訴訟標的法律關係及訴之聲明下補述請求，自非訴之變更或追加。
  (二)再審被告丙○○於本件車禍發生後，已於八十七年六月三十日離職，目前無業無
    任何收入，再審被告甲○○雖任小學教師，因每月薪津亦非固定含超鐘點費，且
    需負擔子女黃子芸之撫育費、教養費及全家生活費等支出，已甚拮拒，又即將退
    休，全家生活勢將日趨陷於困境。再審原告未舉證證明再審被告之收入足夠退休
    生活所需，自無理由。
  (三)再審原告毀損之機車係被害人黃子玲向他人所借，惟經再審被告丙○○支出機車
    修理費一萬五千零六十八元，依民法第一百九十六條規定，再審被告丙○○自得
    請求再審原告連帶賠償。
丙、本院依職權調閱本院八十八年度上字第一五八七號、臺灣士林地方法院八十七年
    度重訴字第三一七號民事卷、本院八十七年度交上訴字第一三一號、臺灣士林地
    方法院八十七年度交訴字第三三號、八十七年度交重附民字第一九號刑事卷、臺
    灣士林地方法院檢察署八十七年度偵字第四八五四號偵查卷、八十七年度相字第
    三七四號相驗卷。
    理      由
一、再審被告甲○○、丙○○未於言詞辯論期日到場，核無民事訴訟法第三百八十六
    條各款所列情事，爰依再審原告之聲請為一造辯論判決。
二、本件再審原告起訴主張本院八十八年度上字第一五八七號確定判決有下列適用法
    規顯有錯誤之情事：(一)再審被告於前程序第一審係依民法第一百九十二條第一項
    、第一百九十四條規定，分別訴請再審原告給付殯葬費及慰撫金。惟於前程序第
    二審上訴，始另依民法第一百九十二條、第一百九十六條規定訴請再審原告給付
    扶養費、賠償因物毀損所減少之價額，其依據之民法條文既有不同，訴訟標的自
    非同一。再審被告於前程序第二審上訴屬訴之追加，且經再審原告表示不同意，
    前審應駁回再審被告追加之訴始適法，原確定判決竟以為擴張訴之聲明，其適用
    法規顯有錯誤；(二)再審被告丙○○、甲○○分別擔任正鐵快遞行之總經理及國小
    教師，月薪分別為五萬元及六萬九千八百七十元，均屬可以自己財產維持生活，
    無受扶養之權利。且其均值壯年，以其收入水準迄退休至少尚有十年，其間收入
    必足夠退休生活所需，況再審被告甲○○為公務員，退休時有退休金，再審被告
    丙○○雖主張已離職，亦可另覓工作，其逕自離職足窺生活無慮。原確定判決以
    再審被告於退休年齡屆至後即有不能維持生活情事，認可請求扶養費，違背民法
    第一千一百一十七條及最高法院六十二年七月十六日民刑庭會議決議；(三)再審被
    告於前程序第二審主張之機車修理費雖經再審原告升順公司認諾，惟再審原告乙
    ○○否認，依民事訴訟法第五十六條第一項第一款規定，再審原告升順公司所為
    認諾效力不及再審原告乙○○，原確定判決命再審原告就機車修理費負連帶賠償
    ，適用法規顯有錯誤；(四)系爭ＡＰＰ五八九號機車所有權屬被害人黃子玲，再審
    被告非所有權人，其依民法第一百九十六條訴請再審原告賠償因物毀損所減少價
    額無理由，原確定判決適用法規顯有錯誤等情。爰依民事訴訟法第四百九十六條
    第一項第一款之規定，提起再審之訴。
三、再審被告則以：再審原告不得以前程序所認未變更為由聲明不服，自不得提起再
    審之訴。再審被告於前程序第一審起訴時，係主張再審原告因業務過失致死致侵
    害再審被告之權利，即依侵權行為之法律關係主張再審原告應負連帶賠償，其訴
    訟標的為侵權行為之法律關係，再審被告上訴亦係依侵權行為之法律關係主張再
    審原告應負連帶賠償，其訴訟標的之法律關係並無變更或追加。且民法第一百九
    十二條、第一百九十四條及第一百九十六條規定均為侵權行為法律關係請求賠償
    之範圍，再審被告於前程序第一審程序陳述不夠清楚致漏列，但於前程序第二審
    程序已予補述請求，非訴之變更或追加。再審被告丙○○已於八十七年六月三十
    日離職，目前仍無業無收入，再審被告甲○○雖任職教師，因每月薪津需負擔子
    女黃子芸之撫育費、教養費及全家生活費等支出，又將退休，全家生活勢將日趨
    陷於困境。再審原告未舉證證明再審被告之收入足夠退休生活所需，自無理由。
    再審原告毀損之機車係被害人黃子玲向他人所借，經再審被告丙○○支出機車修
    理費一萬五千零六十八元，依民法第一百九十六條規定，再審被告丙○○自得請
    求再審原告連帶賠償等語，資為抗辯。
三、按確定終局判決適用法規顯有錯誤者，得提起再審之訴。民事訴訟法第四百九十
    六條第一項第一款固有明文。所謂適用法規顯有錯誤，應以確定判決違背法規或
    現存判例解釋者為限，若在學說上諸說併存尚無法規判解可據者，不得指為用法
    錯誤（最高法院五十七年台上字第一○九一號判例參照）。又確定判決消極的不
    適用法規，顯然影響裁判者，雖屬民事訴訟法第四百九十六條第一項第一款所定
    適用法規顯有錯誤之範圍，惟確定判決消極的不適用法規，對於裁判顯無影響者
    ，不得據為再審理由（司法院大法官會議釋字第一七七號解釋參照）。次按事實
    審法院認定事實之職權，無適用法規顯有錯誤之可言（最高法院六十三年台再字
    第六七號判例參照）。且就原告所主張起訴原因之事實判斷其法律上效果，不受
    原告所述法律上見解之拘束（最高法院二十六年渝上字第三五○號判例參照）。
    又適用法規顯有錯誤，不包括漏未斟酌證據及認定事實錯誤之情形在內（最高法
    院六十三年台上字第八八○號判例參照）。
四、經查，再審被告於前訴訟第一審程序係主張再審原告乙○○酒後駕駛靠行於再審
    原告升順公司之曳引車執行職務，過失致被害人黃子玲死亡，再審被告為被害人
    黃子玲之父母，爰依侵權行為之法律關係，請求再審原告連帶賠償(一)殯葬費約八
    十萬元、(二)黃子玲如尚生存可得工資之損害九百零二萬四千元、(三)慰撫金二百萬
    元；經第一審判決再審原告應連帶給付(一)殯葬費三十四萬四千元、(二)慰撫金二百
    萬元（合計二百三十四萬四千元，扣除再審被告已領取強制汽車責任保險死亡給
    付一百二十萬元，故再審原告應連帶給付一百十四萬四千元），並駁回再審被告
    其餘之訴，經再審被告提起上訴，請求再審原告應再連帶給付(一)再審被告丙○○
    一百十八萬七千九百七十八元之扶養費及賠償因物毀損所減少之價額一萬五千零
    六十八元、(二)再審被告甲○○一百三十四萬一千三百一十元之扶養費。經原確定
    判決認再審被告依民法第一百九十二條第二項及第一百九十六條之規定，請求扶
    養費及賠償因物毀損所減少之價額，均係基於侵權行為之法律關係請求，其訴訟
    標的之法律關係並未變更，其請求之金額亦在第一審聲明範圍內，屬民事訴訟法
    第二百五十五條第一項第三款之擴張應受判決事項之聲明，依民事訴訟法第四百
    四十六條第一項但書之規定，予以准許，並判決再審原告應再連帶給付(一)再審被
    告丙○○扶養費三十四萬四千三百八十七元、機車修理費一萬五千零六十八元，
    共計三十五萬九千四百五十五元，(二)再審被告甲○○四十四萬五千六百二十八元
    ，並駁回再審被告其餘之請求等情，業經本院依職權調閱本院八十八年度上字第
    一五八七號、臺灣士林地方法院八十七年度重訴字第三一七號民事卷查明無訛。
    再審被告於原訴訟第一審程序依民法第一百八十四條第一項前段、第一百九十二
    條第一項、第一百九十四條之規定，請求再審原告連帶賠償殯葬費及慰撫金，再
    審被告上訴後，依民法第一百八十四條第二項前段、第一百九十二條第二項、第
    一百九十六條之規定，請求扶養費及賠償因物毀損所減少之價額，核均係基於侵
    權行為之法律關係為請求，而民法第一百九十二條第一項、第一百九十四條及第
    一百九十二條第二項、第一百九十六條之規定，學者認屬侵權行為損害賠償之方
    法者，所在多有（見孫森焱著，民法債篇總論），則學說上縱有認為上開情形，
    其請求權基礎所依據之法條既有不同，而認訴訟標的並非同一，充其量亦僅屬學
    說諸說並存之情形，然原確定判決認再審被告於前第二審訴訟程序請求扶養費及
    賠償因物毀損所減少之價額，其為訴訟標的之法律關係並未變更，屬民事訴訟法
    第二百五十五條第一項第三款之擴張應受判決事項之聲明，依民事訴訟法第四百
    四十六條第一項但書之規定，予以准許，依前揭判例所示，亦無確定判決違背法
    規或現存判例解釋之情事，自非適用法規顯有錯誤。
五、按不法侵害他人致死者，被害人對於第三人負有法定扶養義務者，加害人對於該
    第三人亦應負損害賠償責任；直系血親相互間互負扶養義務，而受扶養權利者，
    以不能維持生活而無謀生能力者為限，至於無謀生能力之限制，於直系血親尊親
    屬不適用之，民法第一百九十二條第二項、第一千一百十四條第一款及第一千一
    百十七條分別定有明文。原確定判決依上開規定，命再審原告應再連帶給付再審
    被告丙○○、甲○○各扶養費三十四萬四千三百八十七元、四十四萬五千六百二
    十八元部分，係以再審被告年滿五十五歲退休年齡後，認有不能維持生活之情事
    ，可請求扶養費之損害（見本院八十八年度上字第一五八七號卷第一三一頁反面
    ），而再審被告年滿五十五歲退休年齡後，是否有不能維持生活之情事，核屬事
    實審法院職權認定事實之範疇，縱有不當，依前揭判例旨趣，亦無適用法規顯有
    錯誤之可言。
六、按因故意或過失，不法侵害他人之權利者，負損害賠償責任。不法毀損他人之物
    者，應向被害人賠償其物因毀損所減少之價額。民法第一百八十四條第一項前段
    、第一百九十六條定有明文。原確定判決以：再審被告丙○○主張其支出機車修
    理費一萬五千零六十八元，並提出統一發票影本一紙為證，再審原告升順公司表
    示不爭執，核屬機車修復所必要，即予准許等情（見本院八十八年度上字第一五
    八七號卷第一三二頁）。雖本院審理時再審被告丙○○陳明機車是被害人（指黃
    子玲）向別人借的，發生車禍後，伊把車送修後還人家等語（見本院卷第三九頁
    ）。原確定判決認再審被告丙○○得依民法第一百九十六條之規定請求賠償，其
    所支出之修理費，似認定再審被告丙○○為機車之所有人，其認定事實雖有錯誤
    ，依前揭判例意旨，亦與適用法規顯有錯誤之情形有間，自不得據為再審之理由
    。
七、綜上所述，原確定判決並無再審原告主張之適用法規顯有錯誤情形，其提起再審
    之訴，為無理由，應予駁回。
八、據上論結，本件再審之訴為無理由，依民事訴訟法第四百六十三條、第三百八十
    五條第一項前段、第八十五條第二項，判決如主文。
中      華      民      國    八十九    年     十二     月    二十六    日
                                  民事第十七庭
                                        審判長法  官  鄭  雅  萍
                                              法  官  許  文  章
                                              法  官  黃  雅  惠
右正本係照原本作成。
不得上訴。
中      華      民      國    八十九    年     十二     月    二十七    日
                                              書記官  明  祖  星


司法院資訊處製作；財團法人民間司法改革基金會備份。
